ACORDAO-COMPLETO-2477717

ACÓRDÃO 1611/2022 ATA 7/2022 - PRIMEIRA CÂMARA

VISTOS, relatados e discutidos estes autos de recurso de reconsideração interposto por José Donato de Araújo Neto contra o Acórdão 10200/2020-TCU-Primeira Câmara. 
ACORDAM os Ministros do Tribunal de Contas da União, reunidos em sessão da Primeira Câmara, diante das razões expostas pelo Relator e com fundamento nos artigos 32, inciso I, e 33 da Lei 8.443/1992, em:
9.1. não conhecer do recurso;
9.2. dar ciência da deliberação ao recorrente e demais interessados.

Recurso de reconsideração em tomada de contas especial

Primeira Câmara

Prefeitura Municipal de Canavieira - PI.

3. Interessados/Responsáveis/Recorrentes:
3.1. Interessado: Ministério do Desenvolvimento Social (extinta) (05.526.783/0001-65).
3.2. Responsável: José Donato de Araújo Neto (XXX.964.843-XX).
3.3. Recorrente: José Donato de Araújo Neto (XXX.964.843-XX)..

13.1. Ministros presentes: Vital do Rêgo (na Presidência), Walton Alencar Rodrigues (Relator) e Jorge Oliveira.
13.2. Ministro-Substituto convocado: Augusto Sherman Cavalcanti.

ACORDAO-COMPLETO-2545350

Acórdão 4295/2022 - Primeira Câmara

WALTON ALENCAR RODRIGUES

Ministro Benjamin Zymler.

Adoto, como parte do relatório, instrução elaborada no âmbito da Secretaria de Recursos:
IDENTIFICAÇÃO DO PROCESSO
	TC - Processo 010.844/2018-0
	ESPÉCIE RECURSAL: Recurso de reconsideração.
PEÇA RECURSAL: R001 (Peça 83) 

	Natureza do Processo: Tomada de Contas Especial.
Unidade Jurisdicionada: Município de Canavieira, Estado do Piauí.
NOME DA RECORRENTE:  José Donato de Araújo Neto.                                                                                                                                             
	DELIBERAÇÃO RECORRIDA: 
Acórdão 10200/2020-TCU-Primeira Câmara.
PROCURAÇÃO: Peça 82.

EXAME PRELIMINAR
	2.1. PRECLUSÃO CONSUMATIVA: O recorrente está interpondo a espécie de recurso pela primeira vez?
	Sim

	2.2. TEMPESTIVIDADE 
Interpôs-se o recurso no prazo previsto na Lei Orgânica e no Regimento Interno do TCU?
	
	Recorrente
	Notificação
	Interposição
	Resposta

	José Donato de Araújo Neto.                       
	18/11/2020
 (Peça 80) 
	8/12/2020
 (Peça 83) 
	Não

Com fulcro no art. 179, inciso II, do Regimento Interno do Tribunal, é de ter por notificado o recorrente do acórdão original mediante o expediente trazido à Peça 80, entregue em 18/11/2020 (peça 80) em seu endereço constante da base DGI-Consultas da Receita Federal do Brasil (peça 65) .
Porque "a data de início do prazo é contada a partir do primeiro dia em que houver expediente no Tribunal", no teor do art. 19, § 3º, da Resolução/TCU 170/2004, o termo inicial da contagem do prazo consiste no dia 19/11/2020 e o termo final 3/12/2020.
Assinou-se eletronicamente o instrumento de recurso em 8/12/2020 (Peça 83) , portanto posteriormente ao referido termo final.
	 2.2.2. Intempestivo o recurso, houve superveniência de fatos novos?
	Não

Inicia-se por breve histórico dos fatos processuais havidos a fundamentação do entendimento no sentido do não preenchimento do requisito da tempestividade do recurso, interposto dentro do período de cento e oitenta dias contado do término do prazo para tanto legalmente estabelecido.
O Fundo Nacional de Assistência Social (FNAS) repassou no exercício de 2008 ao Município de Canavieira, Estado do Piauí, recursos pecuniários no valor de R$ 110.347,50 na modalidade fundo a fundo, a título de cofinanciamento federal de ações continuadas de assistência social, no âmbito do Sistema Único de Assistência Social (SUAS) , com o objetivo de executar os serviços de Proteção Social Básica (PSB) e Proteção Social Especial (PSE) . 
Na prestação de contas apresentada no sistema SUASWeb constou parecer do Conselho de Assistência Social (CMAS) em que se informa do desconhecimento sobre haveriam sido executados os serviços de acordo com as normas reguladoras dos Pisos de Proteção específicos, de forma contínua e regular.
Notificado o CMAs e gestor municipal José Donato de Araújo Neto, Prefeito de Canavieira nas gestões 2001-2004 e 2005-2008, o então denominado Ministério do Desenvolvimento Social (MDS) instaurou tomada de contas especial e concluiu pela responsabilidade do segundo pelo prejuízo apurado de R$ 110.347,50.
No âmbito do Tribunal, o responsável silenciou depois de citado validamente. 
Diante disso, considerando que o responsável, na condição de gestor pública, tem o ônus de demonstrar a boa e regular aplicação dos recursos federais recebidos, a teor das disposições dos arts. 70, parágrafo único, da Constituição Federal, 93 do Decreto-lei 200/1967 e 66 do Decreto 93.872/1986, e em face tanto da revelia da ex-agente pública como da falta da prestação de contas com a documentação comprobatória das despesas, a Corte deliberou julgar irregulares as contas da responsável, condená-la ao ressarcimento do erário no valor do débito apurado e lhe aplicar a sanção punitiva prevista no art. 57 da Lei 8.443/1992.
Importa salientar que o art. 32, parágrafo único, da Lei 8.443/92, estatui que "não se conhecerá de recurso interposto fora do prazo, salvo em razão de superveniência de fatos novos, na forma do Regimento Interno". Regulamentando esse dispositivo, o artigo 285, § 2º, do RI/TCU dispõe que "Não se conhecerá de recurso de reconsideração quando intempestivo, salvo em razão de superveniência de fatos novos e dentro do período de cento e oitenta dias contado do término do prazo indicado no caput, caso em que não terá efeito suspensivo".
No caso concreto, não se verifica a superveniência de fatos novos.
Em apertada síntese, o recorrente aduz as seguintes alegações, não acompanhadas de documentos eventualmente consistentes em meios de prova a elas pertinentes:
a)   teriam tido lugar as perscrições das pretensões do Estado ao ressarcimento do erário e à aplicação de multa ao responsável no processo de controle administrativo (peça 83, p. 36) ;
b)   teria havido tão somente falhas de caráter formal, razão por que não teria havido "prejuízos significativos ao erário" (ibid., p. 6-7 e 10) ;
c)   a omissão no dever de prestar contas se teria dado por motivos alheios à vontade do responsável, a saber, o condicionamento do envio do instrumento de prestação de contas a "análise contábil/financeira, sobre a qual o gestor não te[ria] [...] ingerência" (ibid., p. 6-9) ;
d)   haveriam sido "realiz[ados] todos os procedimentos para a realização integral dos convênios/recursos federais" (ibid., p. 7) ;
e)   não teria restado demonstrado haver o responsável agido de má-fé, o que seria necessário para fundar o julgamento combatido (ibid., p. 7-9) ;
f)   seria excessivo o valor da multa aplicada (ibid., p. 9) ;
g)   o recorrente não mais ocuparia o cargo de Prefeito Municipal e em razão de "forças políticas adversárias" não teria acesso à documentação mediante a qual poderia "sanar eventuais falhas apontadas" (ibid., p. 9) ;
h)   não teria sido provado "favorecimento a particulares ou ao gestor público" (ibid., p. 9) .
Vê-se que que as alegações consistem em meras novas exposições de entendimentos acerca dos fatos anteriormente examinados no intuito de fazer a Corte ver erro de julgamento na decisão combatida; não se fundam em fato que não tenha o Tribunal examinado na fase de instrução do processo informadora da decisão guerreada.  
Constituemse, por essa maneira, em elementos de convencimento cujas condições não particulares os fariam suscetíveis de exame somente se houvesse sido tempestiva a interposição do recurso. Entendimento diverso estenderia em todo caso, na prática, para cento e oitenta dias o prazo para interposição dos recursos de reconsideração e pedido de reexame, o que faria letra morta o estabelecimento de quinze dias para tanto mediante o art. 33 da Lei 8.443/1992.
Não são categorizáveis, assim, como fatos novos à luz jurisprudência do Tribunal, conforme se depreende da leitura dos Acórdão 2308/2019-TCU-Plenário, relator o Ministro Walton Alencar Rodrigues, 1.760/2017 - 1ª Câmara, relator o Ministro Benjamin Zymler, e 2.860/2018 - 2ª Câmara, relator o Ministro Aroldo Cedraz.
Dito de outro modo, a tentativa de provocar a pura e simples rediscussão de deliberação do Tribunal com base em discordância com o nela consubstanciado não dá existência a fato possibilitador, por novo, do conhecimento do recurso interposto depois expirado o prazo legal para tanto.
	2.3. LEGITIMIDADE 
	
	Trata-se de recurso interposto por responsável/interessado habilitado nos autos, nos termos do art. 144 do RI-TCU.
	Sim

	2.4. INTERESSE
	
	Houve sucumbência da parte?
	Sim

	2.5. ADEQUAÇÃO
	
	O recurso indicado pelo recorrente é o adequado para impugnar a decisão recorrida?
	Sim

	2.6. PRESCRIÇÃO
	
	Deu-se a prescrição da pretensão ao ressarcimento do erário?
Deu-se a prescrição da pretensão punitiva?
Deu-se a prescrição intercorrente administrativa?
	Não
Não
Incerto

Cumpre analisar de ofício a ocorrência no processo das prescrições das pretensões do Estado ao ressarcimento o erário e punitiva, dado o julgamento do Recurso Extraordinário 636.886, pelo Supremo Tribunal Federal  (STF) , decisão que aquela Corte reconheceu como de repercussão geral (Tema 899) . 
Premissas adotadas
Adotarseão as premissas a seguir enumeradas sobre o tema desenvolvidas no âmbito da Serur no amadurecimento dos entendimentos exarados à peça 89, continente de estudo e pronunciamentos anteriores da Secretaria a respeito da matéria: 
a)   ao julgar o RE 636.886, o STF deu nova interpretação ao art. 37, § 5º, da Constituição da República. Fixou a tese de que "é prescritível a pretensão de ressarcimento ao erário fundada em decisão de Tribunal de Contas";
b)   há que adotar o mesmo regime prescricional para o exame das prescrições das pretensões punitiva e de ressarcimento do erário na processo de controle administrativo, dado o seu objetivo comum de estabelecer para o Estado prazo para agir: caracterizar o ilícito, identificar seu autor, dimensionar as consequências da conduta e impor as consequências legais;
c)  até que sobrevenha norma específica, há que adotar no exame da ocorrência das prescrições das pretensões de ressarcimento e punitiva no processo de controle administrativo o regime prescricional estatuído na Lei 9.873, de 23/11/1999, na linha dos recentes pronunciamentos do STF a respeito. Assim, sem deixar de empreender também o exame da prescrição segundo o prazo decenal previsto no Código Civil, é de adotar o critério da Lei 9.873/1999.  
ii)	Análise da ocorrência da prescrição objeto do art. 1o, caput, da Lei 9.873/1999
ii.a) 	Do prazo prescricional sob o regime da Lei 9.873/1999
A Lei 9.873/1999 estabelece um prazo geral de cinco anos, na cabeça seu art. 1°, e um especial, previsto no § 2° do mesmo artigo, a seguir reproduzido: "quando o fato objeto da ação punitiva da Administração também constituir crime, a prescrição reger-se-á pelo prazo previsto na lei penal".
ii.b)	Do termo inicial sob o regime da Lei 9.873/1999
Quanto ao termo inicial, a referida lei prevê o tratamento a ser dado a situações de ilícitos permanentes ou continuados.
Seu art. 1°, parte final, traz previsão expressa a respeito do início do prazo em se tratando de infração de caráter permanente ou continuado. Nesta hipótese, a prescrição começa a correr não da data de cada fato, e sim "do dia em que tiver cessado" a permanência ou a continuidade  ¿ como na reiteração de pagamentos irregulares, por vícios em sucessivas medições de uma mesma obra.
Nesse regime, a contagem do prazo de prescrição no caso de convênios e instrumentos congêneres só começa a correr (i) se prestadas as contas, no momento em que tal se deu, (ii) se não prestadas as contas por omissão no dever de fazê-lo ou se prestadas extemporaneamente, na data subsequente à prestação extemporânea ou no momento em que tiver lugar a primeira medida inequivocamente persecutória administrativa de apuração dos fatos, o que ocorrer primeiro..
No caso de convênios e instrumentos congêneres, em particular, o prazo prescricional no regime da Lei 9.873/1999 só começa a fluir do momento em que forem prestadas as contas, mesmo se vencido o prazo para tanto, como salientaram no STF o Ministro Roberto Barroso no julgamento do MS 32.201 e o Ministro Gilmar Mendes no do RE 636.886.
ii.c)	Das causas de interrupção da contagem do prazo sob o regime da Lei 9.873/1999
No regime da Lei 9.873/1999, a contagem do prazo prescricional se interrompe sempre que concretizada qualquer das hipóteses estabelecidas nos incisos do seu art. 2o, a saber: pela notificação ou citação do indiciado ou acusado, inclusive por meio de edital (inciso I) ;  por qualquer ato inequívoco, que importe apuração do fato (inciso II) ; pela decisão condenatória recorrível (inciso III) ; por qualquer ato inequívoco que importe em manifestação expressa de tentativa de solução conciliatória no âmbito interno da administração pública federal (inciso IV) . 
Como se vê, a lei contempla uma variedade de causas e há autonomia entre elas. A própria determinação do TCU para que se realize auditoria para averiguar determinado fato interrompe a prescrição, como destacado no julgamento do MS 32.201.
ii.d)	Aplicação do entendimento ao caso concreto
A conduta reprovável discutida nesta TCE não se constitui em crime. Por isso, aplicase o prazo prescricional de cinco anos previsto no art. 1o da Lei 9.873/1999.
Há que ter por 14/6/2009 o termo inicial mencionado, data da apresentação da prestação de contas (peça 4) . 
Verifica-se na cronologia trazida no apêndice esta instrução que houve a interrupção da contagem do prazo com a notificação do responsável (11/11/2009, peças 5 e 7) e com a emissão da nota técnica trazida à peça 10 (14/6/2016) , que também implica apuração do fato em razão do seu teor.
Logo, teve lugar a prescrição objeto do art. 1o, caput, da mencionada lei por transcorridos mais de cinco anos entre a notificação do responsável e a emissão da nota técnica.
iii)	Análise da eventual ocorrência da prescrição intercorrente objeto do art. 1o, § 1o, da Lei 9.873/1999
A prescrição prevista no art. 1o, § 1o, da Lei 9.873, de 1999, é denominada de intercorrente administrativa. Tem ela por escopo inibir a inércia do Estado no impulsionamento do procedimento de persecução de controle administrativo em homenagem ao princípio da segurança jurídica, informador do sistema jurídico brasileiro. Noutras palavras, visa poupar o possível devedor perante o Estado de permanecer por tempo demasiado na incerteza da cobrança de um crédito ou aplicação de uma sanção.
Não há que confundir, portanto, (i) o instituto da prescrição da pretensão do Estado de aplicar sanções, cuja natureza é de direito material e relativa à inércia do EstadoAdministração no exercício do seu direito de promover a ação cabível para lograr a respectiva satisfação da pretensão, com (ii) o da prescrição intercorrente, de jaez procedimental e relativo à inércia do Estado-Administração no seu dever impulsionar o processo de controle administrativo depois iniciado.
Na mencionada decisão vinculante do STF, aquele Tribunal somente examinou o intuito da prescrição intercorrente no processo judicial cível de execução fiscal. Silenciou acerca do instituto tal como previsto na Lei 9.873/1999. É o que se infere da leitura detida da decisão, em particular nos trezes trechos em que se lê a palavra "intercorrente".
iii.a)	Do prazo da prescrição intercorrente sob o regime da Lei 9.873/1999
O art. 1o, § 1o, da Lei 9.873/1999 estabelece que é de três anos o prazo relativo ao instituto específico da prescrição processual da pretensão se aplicar sanção em processo administrativo.
iii.b)	Do termo inicial da contagem do prazo relativo à prescrição intercorrente sob o regime da Lei 9.873/1999
Diante do entendimento emanado por ministros do STF sumariado no subitem 2.6.ii.b desta instrução acerca do início da contagem do prazo prescricional objeto do caput do art. 1o da Lei 9.873/1999 no caso de convênios e congêneres, tem-se que nessa hipótese cabe aplicá-lo também ao início da contagem do prazo da prescrição intercorrente objeto do § 1o do mesmo artigo. Da intepretação lógica deste último dispositivo se infere que a paralização a que ele se refere é a da fase do processo de controle administrativo em que este eventualmente passa a ter jaez inquisitivo, vale dizer, caracterizado por medidas persecutórias de apuração de ocorrências precariamente tidas por consistentes em irregularidades.
iii.c)	Das causas de interrupção da contagem do prazo relativo à prescrição intercorrente sob o regime da Lei 9.873/1999
A interrupção da contagem do prazo da prescrição processual prevista no por último dispositivo legal citado se dá com a prática por autoridade administrativa de ato processual de qualquer jaez, ali simplesmente denominado de "despacho" - e, não em face tão somente de ato subsumível a uma das hipóteses previstas no art. 2o, ambos do mesmo diploma legal.
iii.d)	Aplicação do entendimento ao caso concreto
Como assinalado na cronologia elaborada no apêndice a esta instrução, mais de três anos mediaram entre atos administrativos praticados no processo anotados nas suas linhas 3 e 5.  
É de considerar que não necessariamente o Controle Interno juntou aos autos da tomada de contas especiais todos os instrumentos de despachos proferidos e de feitura de comunicações processuais acostados ao processo de controle administrativo. Por isso, é de ter por prejudicada a produção de prova cabal da não ocorrência da prescrição intercorrente em foco.
Diante disso e do ônus do Estado de provar haver impulsionado o processo sem que tenha havido sua paralisação por período superior a três anos, é de ter por prejudicada a análise da ocorrência da prescrição intercorrente e, conseguintemente, fazer insubsistente a decisão objurgada em benefício do recorrente.
iv) 	Análise da ocorrência da prescrição sob o regime prescricional do Código Civil 
iv.a)	Do regime prescricional cível
Mediante o anteriormente citado Acórdão 1441/2016-TCU-Plenário, relator o ministro Benjamin Zymler, o Tribunal aprovou incidente de uniformização de jurisprudência em que firmou o entendimento de que a matéria se subordina ao prazo prescricional de dez anos indicado no art. 205 do Código Civil, contado a partir da data de ocorrência da conduta reprovável a ser sancionada. 
Transcrevemse os trechos do dispositivo do acórdão de interesse para o exame da alegação recursal:
ACORDAM os Ministros do Tribunal de Contas da União, reunidos em Sessão do Plenário, ante as razões expostas pelo Redator, em:
9.1. deixar assente que:
9.1.1. a pretensão punitiva do Tribunal de Contas da União subordina-se ao prazo geral de prescrição indicado no art. 205 do Código Civil;
9.1.2. a prescrição a que se refere o subitem anterior é contada a partir da data de ocorrência da irregularidade sancionada, nos termos do art. 189 do Código Civil;
9.1.3. o ato que ordenar a citação, a audiência ou oitiva da parte interrompe a prescrição de que trata o subitem 9.1.1, nos termos do art. 202, inciso I, do Código Civil;
9.1.4. a prescrição interrompida recomeça a correr da data em que for ordenada a citação, a audiência ou oitiva da parte, nos termos do art. 202, parágrafo único, parte inicial, do Código Civil;
9.1.5. haverá a suspensão da prescrição toda vez que o responsável apresentar elementos adicionais de defesa, ou mesmo quando forem necessárias diligências causadas por conta de algum fato novo trazido pelos jurisdicionados, não suficientemente documentado nas manifestações processuais, sendo que a paralisação da contagem do prazo ocorrerá no período compreendido entre a juntada dos elementos adicionais de defesa ou da peça contendo o fato novo e a análise dos referidos elementos ou da resposta da diligência, nos termos do art. 160, §2º, do Regimento Interno; (grifouse) 
Reputa-se que o entendimento se aplica tanto à pretensão do Estado buscar reparação ao erário como a sanção punitiva objeto da decisão supratranscrita.
iv.b)	Do termo inicial da contagem do prazo sob o regime prescricional cível 
Transcreve-se trecho da fundamentação do paradigmático Acórdão 1.441/2016 lavrado por seu redator, ministro Walton Alencar Rodrigues:
No que se refere ao termo inicial do lapso prescricional, entendo que deve ser o mesmo que correntemente é utilizado pelo Tribunal, ou seja, a data da prática do ilícito administrativo.
Tal termo a quo fundamenta-se no princípio da actio nata, positivado no art. 189 do CC/2002, in verbis:
"Art. 189. Violado o direito, nasce para o titular a pretensão, a qual se extingue, pela prescrição, nos prazos a que aludem os arts. 205 e 206." (grifou-se) 
Entende-se que, tratando-se de imputação de não comprovação do bom e regular emprego de recursos percebidos por gestores sujeitos à persecução de controle efetuada mediante tomada ou prestação de contas, a prática do ilícito se caracteriza a partir do recebimento dos recursos presumidamente não aplicados bem e regularmente a partir de então.
Tratando-se, diversamente, de imputação de não atingimento dos objetivos da atividade objeto do repasse dos recursos, entende-se aplicável o entendimento exarado no Acórdão 5130/2017-TCU-Primeira Câmara exarado no infratranscrito excerto de sua fundamentação:
Considerando que a irregularidade motivadora do julgamento das contas, da imputação em débito e da cominação de multa diz respeito não à aplicação dos recursos financeiros em si, mas ao não atingimento dos objetivos do convênio, entendo que a data da ocorrência para fins de contagem do início do lapso prescricional corresponde ao fim do prazo para prestação de contas do convênio, momento em que se conclui o ajuste em sua última etapa, e quando o estado deve começar a agir para defender seus interesses, se for o caso. Nessa linha, cito os Acórdão 2415/2017-TCU-Primeira Câmara e 1.628/2017-2ª Câmara. (grifou-se) 
iv.c)	Das causas de interrupção do prazo prescricional sob o seu regime cível
Na hipótese de adoção do regime prescricional cível, caberá aplicar, no que couber, as hipóteses de interrupção de contagem do prazo prescricional estabelecidas no art. 202 do Código Civil. Entende-se que cabe subsumir à hipótese prevista no inciso I daquele artigo aos atos administrativos praticados na fase externa, portanto não inquisitiva, da persecução de controle administrativo mediante os quais se tenha ordenado a citação do responsável. Atos nesse sentido praticados na fase inquisitiva da persecução equivalem às notificações extrajudiciais enviadas pelo autor ao réu anteriormente à propositura da ação cível, logo não consistentes em ato praticado por quem se categorize como pessoa análoga ao juiz da causa cível.
iv.d)	Aplicação do entendimento ao caso concreto 
No caso concreto, adotado o regime prescricional do Código Civil, cabe aplicar o prazo geral de prescrição estabelecido no art. 205 daquele estatuto.
Quanto ao termo inicial da sua contagem, a situação fática se subsume na presunção constitucionalmente estatuída (art. 70, parágrafo único, da Carta Política) da irregular ou má aplicação dos recursos públicos ante a não comprovação em sentido contrário, um ônus do responsável. 
Por isso, considerando que a irregularidade consiste na rejeição da prestação de contas apresentada, há que ter como termo inicial para a contagem do prazo de prescrição a data da entrega da prestação de contas, ou seja, o dia 14/6/2009 (peça 9) .  
O termo final da contagem do prazos prescricionais, portanto, nessa hipótese de emprego de regime prescricional cível, na data em que se conta dez anos a partir do termo inicial, ou seja, em 14/6/2019.
Do exame da peça 38 se verifica que em 21/8/2018 se proferiu o despacho de ordenamento da feitura da citação do responsável na esfera do Controle Externo. Portanto, antes do termo final mencionado no parágrafo precedente. O acórdão condenatório, por sua vez, foi prolatado em sessão de 22/9/2020 (Acórdão 10200/2020-TCU-Primeira Câmara, peça 62) .
Conclui-se que, adotado o regime prescricional cível, não prescreveram no processo de controle administrativo as pretensões do Estado a condenar o responsável a ressarcir o erário e a punilo mediante a aplicação de multa. 
v)   	Conclusão acerca da ocorrência de prescrição
De todo o exposto, consideradas as premissas adotadas (subitem 2.6, i, desta instrução) conclui-se que houve prejuízo à análise da ocorrência de prescrição administrativa intercorrente decorrente da possível não juntada aos autos da TCE de todos os documentos do processo de controle administrativo beneficia o responsável, dado que é ônus do Estado produzir prova de que não manteve o processo paralisado por período igual ou superior a três anos. 
Daí que cabe fazer insubsistente o Acórdão 10200/2020-TCU-Primeira Câmara.
3.  CONCLUSÃO DA INSTRUÇÃO PRELIMINAR
	Em virtude do exposto propõe-se:
a)   não conhecer do recurso de reconsideração interposto por José Donato de Araújo Neto, em razão de restar intempestivo e não apresentar fatos novos, nos termos dos artigos 32, inciso I, e 33 da Lei 8.443/1992, c/c o artigo 285 do RI/TCU;
b) de ofício, fazer insubsistente o Acórdão 10200/2020-TCU-Primeira Câmara, em razão das prescrições das pretensões da Administração Pública a ressarcimento do erário e a aplicação de sanção punitiva sob os critérios estabelecidos pela Lei 9.873/99;
c)  encaminhar os autos ao Ministério Público junto ao TCU (MP/TCU)  e, posteriormente, ao gabinete do relator competente para a apreciação deste exame;
d) encaminhar os autos à unidade técnica de origem para que esta dê ciência ao recorrente e aos órgãos/entidades interessados do teor da decisão sobrevinda, sem deixar de anexar ao expediente de notificação cópia de seu relatório, sua fundamentação e sua parte dispositiva.

2.	O Ministério Público de Contas junto ao TCU se manifestou nos seguintes termos:
Cuidam os autos de recurso de reconsideração interposto pelo Sr. Jose¿ Donato de Arau¿jo Neto, ex-prefeito do município de Canavieira/PI, contra o Acórdão 10200/2020-TCU-Primeira Câmara (relator: Ministro Benjamin Zymler) .
Por meio da referida deliberação, o recorrente teve suas contas julgadas irregulares, com a imposição de débito correspondente às parcelas repassadas ao Município de Canavieira pelo Fundo Nacional de Assiste¿ncia Social (FNAS) , no exerci¿cio de 2008, na modalidade fundo a fundo, a ti¿tulo de cofinanciamento federal de ac¿o¿es continuadas de assiste¿ncia social, no a¿mbito do Sistema U¿nico de Assiste¿ncia Social (SUAS) , com o objetivo de executar os servic¿os de Protec¿a¿o Social Ba¿sica (PSB) e Protec¿a¿o Social Especial (PSE) - datas de ocorrência das parcelas entre 15/2 e 30/12/2008. A ele foi aplicada, também, a multa prevista no art. 57 da Lei 8.443/1992, no valor de R$ 20.000,00.
Irresignado, o ex-prefeito interpôs, intempestivamente, o recurso de reconsideração à peça 83.
Ao analisar o recurso apresentado pelo Sr. Jose¿ Donato de Arau¿jo Neto, o Auditor Federal de Controle Externo (AUFC) da Secretaria de Recursos do Tribunal (Serur) sugeriu, nos termos da instrução à peça 90, o não conhecimento do recurso de reconsideração, por ser intempestivo e não apresentar fatos novos, nos termos dos arts. 32, inciso I, e 33 da Lei 8.443/1992 c/c o artigo 285 do Regimento Interno/TCU.
Apesar da proposta de não conhecimento do recurso de reconsideração, o AUFC promoveu o exame atinente à possível prescrição das pretensões punitiva e de ressarcimento, tendo em vista o julgamento, em 17/4/2020[footnoteRef:2], do Recurso Extraordinário (RE) 636.886[footnoteRef:3], no qual o Supremo Tribunal Federal (STF) discutiu o alcance da regra estabelecida no art. 37, § 5º, da Constituição Federal, relativamente a pretensões de ressarcimento ao erário fundadas em decisões de Tribunal de Contas, com a fixação de tese por meio do Tema 899[footnoteRef:4] de repercussão geral, nos termos do voto do Ministro Alexandre de Moraes. [2:  Julgamento virtual finalizado nessa data.]  [3:  Desfecho do julgamento do RE 636.886, consoante descrição apresentada no site do STF: "O Tribunal, por unanimidade, apreciando o tema 899 da repercussão geral, negou provimento ao recurso extraordinário, mantendo-se a extinção do processo pelo reconhecimento da prescrição." (grifos nossos) .]  [4:  Tema 899: "É prescritível a pretensão de ressarcimento ao erário fundada em decisão de Tribunal de Contas".] 
O AUFC tratou a questão sob dois referenciais: prescrição decenal, com base no Código Civil e no Acórdão 1441/2016-TCU-Plenário (relator: Ministro Benjamin Zymler; redator: Ministro Walton Alencar Rodrigues) ; e prescrição quinquenal, tendo como referência a Lei 9.873/1999.
Transcrevem-se, a seguir, as conclusões às quais chegou o AUFC, após abordar o caso concreto sob a ótica dos referenciais indicados:
I - prescrição decenal:
Quanto ao termo inicial da sua contagem, a situação fática se subsume na presunção constitucionalmente estatuída (art. 70, parágrafo único, da Carta Política) da irregular ou má aplicação dos recursos públicos ante a não comprovação em sentido contrário, um ônus do responsável. 
Por isso, considerando que a irregularidade consiste na rejeição da prestação de contas apresentada, há que ter como termo inicial para a contagem do prazo de prescrição a data da entrega da prestação de contas, ou seja, o dia 14/6/2009[footnoteRef:5] (peça 9) .   [5:  Verificar, adiante, discordância em relação à adoção da data indicada pelo AUFC, como dies a quo para a contagem do prazo prescricional.] 
O termo final da contagem do prazos prescricionais, portanto, nessa hipótese de emprego de regime prescricional cível, na data em que se conta dez anos a partir do termo inicial, ou seja, em 14/6/2019.
Do exame da peça 38 se verifica que em 21/8/2018 se proferiu o despacho de ordenamento da feitura da citação do responsável na esfera do Controle Externo. Portanto, antes do termo final mencionado no parágrafo precedente. O acórdão condenatório, por sua vez, foi prolatado em sessão de 22/9/2020 (Acórdão 10200/2020-TCU-Primeira Câmara, peça 62) .
Conclui-se que, adotado o regime prescricional cível, não prescreveram no processo de controle administrativo as pretensões do Estado a condenar o responsável a ressarcir o erário e a punilo mediante a aplicação de multa. 
 (peça 90, p. 8 - grifos nossos) 
II - prescrição quinquenal:
A conduta reprovável discutida nesta TCE não se constitui em crime. Por isso, aplicase o prazo prescricional de cinco anos previsto no art. 1º da Lei 9.873/1999.
Há que ter por 14/6/2009 o termo inicial mencionado, data da apresentação da prestação de contas (peça 4) . 
Verifica-se na cronologia trazida no apêndice esta instrução que houve a interrupção da contagem do prazo com a notificação do responsável (11/11/2009, peças 5 e 7) e com a emissão da nota técnica trazida à peça 10 (14/6/2016) , que também implica apuração do fato em razão do seu teor.
Logo, teve lugar a prescrição objeto do art. 1o, caput, da mencionada lei por transcorridos mais de cinco anos entre a notificação do responsável e a emissão da nota técnica.
[Análise da prescrição intercorrente]
Como assinalado na cronologia elaborada no apêndice a esta instrução, mais de três anos mediaram entre atos administrativos praticados no processo anotados nas suas linhas 3 e 5.
[Linhas 3 e 5 do quadro do Apêndice à instrução à peça 90, p .10:
 (...) 
]
É de considerar que não necessariamente o Controle Interno juntou aos autos da tomada de contas especiais todos os instrumentos de despachos proferidos e de feitura de comunicações processuais acostados ao processo de controle administrativo. Por isso, é de ter por prejudicada a produção de prova cabal da não ocorrência da prescrição intercorrente em foco.
Diante disso e do ônus do Estado de provar haver impulsionado o processo sem que tenha havido sua paralisação por período superior a três anos, é de ter por prejudicada a análise da ocorrência da prescrição intercorrente e, conseguintemente, fazer insubsistente a decisão objurgada em benefício do recorrente.
 (peça 90, p. 5-6 - grifos nossos) 
Por ter concluído pelas prescrições quinquenal e intercorrente, previstas na Lei 9.873/1999, em relação às pretensões de ressarcimento e punitiva, o AUFC sugeriu que o Tribunal tornasse insubsistente o Acórdão 10200/2020-TCU-Primeira Câmara.
O encaminhamento sugerido pelo AUFC recebeu o apoio do diretor da Serur (peça 91) .
O titular da Serur, nos termos da manifestação à peça 92, concordou com a proposta sugerida pelo AUFC e pelo diretor da unidade técnica, de não conhecimento do recurso de reconsideração, tendo promovido acréscimo apenas em relação à sugestão de tornar insubsistente o Acórdão 10200/2020-TCU-Primeira Câmara, nos seguintes termos:
b)  de ofício, tornar insubsistente o Acórdão 10200/2020-TCU-Primeira Câmara, em razão da prescrição, sob os critérios estabelecido pela Lei 9.873/1999, arquivando-se o processo, sem julgamento de mérito, com fundamento no art. 212 do regimento interno do TCU; (parágrafo 10 da manifestação à peça 92, p. 2 - acréscimo grifado) 
A tese defendida pelo titular da Serur, de não se proceder ao julgamento de contas especiais quando "a prescrição atingir a totalidade das irregularidades imputadas ao responsável" (parágrafo 3 do pronunciamento à peça 92, p. 1) , com o consequente arquivamento da TCE, baseou-se no seguinte raciocínio:
4. A questão foi tratada de modo bastante aprofundado em parecer emitido pelo Procurador Sérgio Ricardo Costa Caribé nos autos do TC Processo 011.246/2016-2. Na citada manifestação, o representante do MPTCU discorreu sobre a inadequação de o gestor ter contas julgadas irregulares com base em fatos prescritos, concluindo, em linhas gerais, que:
a)  nas prestações de contas ordinárias, a gestão como um todo abrange diversos atos (e não alguns fatos específicos, como na TCE) e o julgamento não pressupõe a existência de irregularidades. Logo, mesmo desconsiderando os fatos prescritos, as contas ordinárias devem ser julgadas, ainda que regulares com ressalva, viabilizando-se a emissão de determinações ou outras providências necessárias para reorientar a atuação do gestor;
b)  essa mesma premissa acarreta desfecho diverso em se tratando de tomadas de contas especiais, que têm finalidade específica e objeto bem mais delimitado, comparativamente às contas ordinárias. Em se tratando de TCE, as contas não devem ser julgadas se todos os fatos do processo tiverem sido alcançados pela prescrição.
5. É certo que na jurisprudência do TCU há precedentes na linha de que a prescrição da pretensão punitiva não impede que as contas sejam julgadas irregulares (a exemplo do Acórdão 676/2018-TCU-Plenário, relator Min. Benjamin Zymler) . Todavia, há também decisões em sentido diverso (indicados na manifestação do MPTCU, transcrita abaixo) , o que justifica o presente debate.
6. A essência da prescrição é a de impor um lapso temporal para que os fatos sejam certificados e, em função desse acertamento, sejam extraídas as consequências jurídicas cabíveis. Respeitada essa finalidade do instituto, não se mostra adequado extrair consequências jurídicas gravosas, como o julgamento pela irregularidade de contas, a partir de fatos prescritos.
7. No particular, partilho do entendimento externado pelo MPTCU, no citado parecer, que demonstrou a inadequação de o gestor ter contas julgadas irregulares nessa hipótese (grifou-se) :
134. Em meu sentir, no caso de contas ordinárias, o reconhecimento da ocorrência da prescrição da pretensão de ressarcimento deve redundar na desconsideração daqueles atos e fatos - especificamente alcançados pela prescrição - no julgamento meritório da gestão. (...) .
142. Diferente tratamento deve ser dispensado, todavia, às contas daqueles que, ainda que não sejam gestores de órgãos ou entidades federais, causaram prejuízo aos cofres públicos (art. 71, inciso II, in fine, da Constituição) . No âmbito de uma tomada de contas especial, o reconhecimento da consumação da prescrição das pretensões de ressarcimento e sancionatória deve conduzir, de regra, ao arquivamento sem julgamento de mérito das contas, desde que a totalidade das parcelas que compõem o débito correspondam a atos e fatos alcançados pela prescrição. (...) 
149. Ademais, no caso da tomada de contas especial, uma vez que todos os atos estejam alcançados pela prescrição, diversamente do que ocorre com as tomadas e prestações de contas anuais, não se impõe o julgamento de mérito. Isso porque, não existe nas contas especiais o mesmo interesse público na avaliação e aperfeiçoamento da gestão pública. A TCE origina-se de irregularidade da qual decorre débito ou de irregularidades puníveis com outras sanções. Se todos esses aspectos forem alcançados pela prescrição, não subsistirá objeto a ser perseguido e, consequentemente, condições para o desenvolvimento válido e regular do processo (...) .
152. (...) A jurisprudência da Corte de Contas é abundante no que diz respeito ao arquivamento dos autos de processo de tomada de contas especial em virtude da ausência de débito e da inexistência de irregularidades ensejadoras de penalidades (v.g. Acórdão 10255/2019-TCU-Segunda Câmara, 1.883/2017-TCU-1ª Câmara, 6.670/2016-TCU-1ª Câmara e 7.757/2014-TCU-2ª Câmara) .
8. Na linha defendida pelo MPTCU, também entendo que, no caso de fatos alcançados pela prescrição: a) as contas ordinárias devem ser julgadas, mas sem a consideração, no juízo meritório, dos fatos prescritos; e b)  no caso de tomada de contas especiais, se a desconsideração dos fatos prescritos alcançar a totalidade do objeto do processo, não subsistirão condições para o desenvolvimento válido e regular do feito, que deverá ser arquivado, nos termos do art. 212 do regimento interno do Tribunal.
9. Observo, por fim, que esse entendimento está em consonância com recente jurisprudência do Supremo Tribunal Federal, que determinou o trancamento de tomada de contas especial, ao constatar a ocorrência da prescrição (Reclamação 39497, DJe 02/07/2020) . 
 (peça 92, p. 1-2 - grifos nossos e do original) 
***
O Ministério Público concorda parcialmente com a proposta da Serur, pelas razões que passa a expor.
A concordância refere-se à proposta de não conhecimento do recurso de reconsideração apresentado pelo Sr. Jose¿ Donato de Arau¿jo Neto, por ser intempestivo e não apresentar fatos novos, considerando o disposto nos arts. 32, inciso I, e 33 da Lei 8.443/1992 c/c o artigo 285, caput e § 2º, do Regimento Interno/TCU.
O Ministério Público discorda, contudo, da conclusão da unidade técnica, de tornar insubsistente o acórdão recorrido, em razão da prescrição das pretensões de ressarcimento e punitiva, pelas razões que passamos a expor.
***
No que tange à discussão sobre a eventual incidência da prescrição da pretensão de ressarcimento, verifica-se a relevância de avaliar eventuais reflexos, neste processo, do julgamento proferido em 17/4/2020, pelo STF, no âmbito do tema atinente à prescrição da pretensão de ressarcimento.
Ao julgar o mérito do Tema 899 de repercussão geral, tendo como leading case o RE 636.886, no qual se discutia o alcance da regra estabelecida no art. 37, § 5º, da Constituição Federal, relativamente a pretensões executórias fundadas em decisões condenatórias de Tribunal de Contas, foi fixada a seguinte tese, nos termos do voto do Ministro Alexandre de Moraes, relator do RE[footnoteRef:6]: "É prescritível a pretensão de ressarcimento ao erário fundada em decisão de Tribunal de Contas". [6:  O entendimento foi acompanhado pelos demais, ainda que com ressalvas pelos Ministros Luís Roberto Barroso e Gilmar Mendes.] 
A partir da leitura do voto proferido pelo Ministro Alexandre de Moraes, este membro do Ministério Público compreende que a decisão do STF não trata diretamente do andamento de TCEs no âmbito da Corte de Contas. Há que se diferenciar o âmbito de atuação do TCU dos órgãos estatais que, após a formação do título executivo extrajudicial, exercerão a pretensão executória em juízo, como a Advocacia-Geral da União (AGU) (responsável pela cobrança de multas e débitos a serem recolhidos aos cofres da União, bem como de autarquias e fundações públicas federais) e os órgãos jurídicos próprios de entidades da Administração indireta que deles dispõem (a exemplo das sociedades de economia mista, empresas públicas e conselhos de classe) .
De todo modo, é possível constatar, à vista dos votos consignados no referido julgamento, que a interpretação conferida pela Corte Suprema à matéria constitucional, quanto à inteligência do art. 37, § 5º, da Constituição Federal[footnoteRef:7], é a da prescritibilidade, como regra, da pretensão de ressarcimento ao erário. Segundo constou do item 2 da ementa do acórdão, somente seriam imprescritíveis "as ações de ressarcimento ao erário fundadas na prática de ato de improbidade administrativa doloso tipificado na Lei de Improbidade Administrativa - Lei 8.429/1992" (grifo nosso) , conforme tese anteriormente definida na apreciação do Tema 897[footnoteRef:8]. [7:  Constituição Federal:"Art. 37 omissis (...) § 5º A lei estabelecerá os prazos de prescrição para ilícitos praticados por qualquer agente, servidor ou não, que causem prejuízos ao erário, ressalvadas as respectivas ações de ressarcimento." (grifo nosso) ]  [8:  "São imprescritíveis as ações de ressarcimento ao erário fundadas na prática de ato doloso tipificado na Lei de Improbidade Administrativa."] 
O prazo prescricional quinquenal adotado pelo Ministro Alexandre de Moraes, no julgamento do RE 636.886, por sua vez, guarda relação mais específica com a execução judicial de dívida ativa e decorre da aplicação da legislação federal infraconstitucional ao caso concreto sob análise pelo STF, extrapolando, assim, a matéria constitucional ali apreciada sob a sistemática da repercussão geral, não se revestindo do mesmo alcance ultra partes. Ademais, à vista dos demais votos lançados, observa-se que não há sequer uma opinião jurídica uníssona entre os ministros daquela Corte a respeito do cômputo do prazo de prescrição no âmbito do controle externo.
O processo de contas, de caráter não judicial, não se confunde com a execução judicial que pode ser deflagrada a partir do título executivo extrajudicial caracterizado pela decisão proferida pelo Tribunal de Contas, não podendo lhe ser transpostas, sem qualquer ponderação, as regras de prescrição que se aplicam à segunda.
Nesse sentido, ainda que nos pareça necessária a adequação da jurisprudência do TCU à tese fixada pelo STF no Tema 899, no sentido de incorporar o entendimento da prescritibilidade da pretensão ressarcitória, em revisão do entendimento consagrado na Súmula TCU 282[footnoteRef:9], não parecesse mostra adequada a pronta transposição do prazo prescricional aplicado pelo Ministro Alexandre de Morais, naquele caso concreto, à execução judicial, para a pretensão condenatória exercida por meio do processo de contas. [9:  "As ações de ressarcimento movidas pelo Estado contra os agentes causadores de danos ao era¿rio sa¿o [em quaisquer casos] imprescritíveis."] 
Assim, em coerência com o entendimento consolidado da Corte de Contas quanto à incidência do prazo geral de prescrição do art. 205 do Código Civil[footnoteRef:10], de dez anos, às sanções de sua competência, à falta de norma específica, entendemos que o mesmo pode ser estendido, por iguais razões, para a pretensão condenatória de fins ressarcitórios exercida no âmbito do processo de contas. [10:  Acórdão 1441/2016-TCU-Plenário (relator: Ministro Benjamin Zymler; redator: Ministro Walton Alencar Rodrigues) .] 
Logo, no caso em exame, conclui-se pela não ocorrência da prescrição da pretensão de ressarcimento, com igual entendimento em relação à prescrição da pretensão punitiva.
Considerando que a data de início da contagem do prazo prescricional corresponde ao dia 1º/3/2009, ou seja, o dia seguinte ao prazo final para a apresentação da prestação de contas[footnoteRef:11] dos recursos recebidos do FNAS pelo município de Canavieira no exercício de 2008, em 28/2/2009[footnoteRef:12], e que o ato ordinatório da citação do Sr. Jose¿ Donato de Arau¿jo Neto foi emitido pelo Ministro-Relator Benjamin Zymler em 21/8/2018 (peça 38) , nota-se que não transcorreram mais de dez anos entre as datas destacadas. [11:  Nas seguintes deliberações do Tribunal, foi adotado como marco inicial para a contagem do prazo prescricional o dia seguinte ao prazo final para a apresentação da prestação de contas ao órgão repassador dos recursos: Acórdãos 4.034/2021 (relator: Ministro Vital do Rêgo) e 4.082/2021 (relator: Ministro-Substituto Weder de Oliveira) , ambos da 1ª Câmara; e 3.665/2021-TCU-2ª Câmara (relator: Ministro Raimundo Carreiro) .]  [12:  O prazo para apresentação da prestac¿a¿o de contas dos recursos do FNAS, transferidos ao munici¿pio de Canavieira no ano de 2008, teve o dia 28/2/2009 como data final para apresentac¿a¿o da prestac¿a¿o de contas - caracterizada pelo Demonstrativo Sinte¿tico Anual da Execuc¿a¿o Fi¿sico- Financeira e pelo Parecer de Avaliac¿a¿o do Conselho Municipal de Assiste¿ncia Social (CMAS) -, nos termos do caput do art. 9º da Portaria 459/2005, do extinto Ministério do Desenvolvimento Social e Combate à Fome (MDS) . Portaria disponível em:  - acesso em 6/4/2021.] 

Desse modo, tendo em vista não ter se operado a prescrição, com fundamento no prazo decenal previsto no Código Civil, este membro do Ministério Público não concorda com a proposta da Serur, de tornar insubsistente o Acórdão 10200/2020-TCU-Primeira Câmara, em razão da prescrição das pretensões ressarcitória e punitiva, baseada em seu entendimento sobre a aplicação da Lei 9.873/1999, e de arquivar o processo, sem julgamento de mérito, com fundamento no art. 212 do Regimento Interno/TCU.
***
Apenas para argumentar, mesmo que houvesse incidido, por hipótese, a prescrição ressarcitória e punitiva sobre o débito e a multa que foram imputados ao Sr. Jose¿ Donato de Arau¿jo Neto, não se verificaria impedimento para que o Tribunal mantivesse a eficácia do julgamento das contas do ex-prefeito.
É que, a partir da decisa¿o condenato¿ria do TCU, mesmo sem imputac¿a¿o de de¿bito e sanc¿a¿o, podem ser fornecidos subsi¿dios para eventual propositura de ac¿a¿o de improbidade administrativa pelo Ministe¿rio Pu¿blico comum, com base na Lei 8.429/1992. Na seara judicial, mesmo que o TCU não venha a imputar débito e multa, pode vir a ser reconhecida a pra¿tica de ato doloso de improbidade administrativa pelo responsável e, em conseque¿ncia, a imprescritibilidade da pretensa¿o de ressarcimento ao era¿rio, conforme entendimento do STF no Tema 897 de repercussa¿o geral.
Assim, considerando que a função julgadora do TCU, prevista tanto na Constituição Federal (art. 71, inciso II) como na Lei 8.443/1992 (art. 1º, inciso I) , não resta automaticamente afastada quando se verifica a impossibilidade de se imputar débito e aplicar sanção aos responsáveis sujeitos à jurisdição do órgão de controle externo, ante a ocorrência de prescrição, não se vislumbram motivos para tornar insubsistente a deliberação recorrida. Não prescreve, portanto, a competência do TCU para certificar as contas daqueles que lhe são jurisdicionados.
Nessa linha, quanto à proposta de arquivamento de TCE, nos termos sugeridos pelo titular da Serur, o entendimento deste membro do Parquet de Contas, expressado nas razões deduzidas alhures, é o de que deve haver a continuidade dos autos, mesmo quando a "desconsideração dos fatos prescritos alcançar a totalidade do objeto do processo" (parágrafo 8 da manifestação à peça 92, p. 2) . 
Entende-se, portanto, que a possibilidade de se segregar a capacidade de o Tribunal certificar as contas daqueles que lhe são jurisdicionados de suas competências de buscar o ressarcimento do dano e de sancionar os envolvidos em irregularidades permite a continuidade desta TCE. 
Cabe destacar que a tese apresentada pelo titular da Serur em sua manifestação nestes autos foi por ele empregada, com adaptações, no TC Processo 008.513/2004-5[footnoteRef:13], tendo sido rechaçada pelo Acórdão 699/2021-TCU-Plenário, nos termos do raciocínio apresentado pelo Ministro Bruno Dantas no voto que fundamentou essa deliberação, cujo excerto é apresentado a seguir:  [13:  Por se referir a contas ordinárias, além do fato de o caso analisado nesses autos ter envolvido, apenas, a prescrição da pretensão punitiva (ver pronunciamento do titular da Serur à peça 130 do TC Processo 008.513/2004-5) .] 
18. Por fim, divirjo do posicionamento do dirigente da Serur, por entender que a prescric¿a¿o da pretensa¿o punitiva na¿o afeta a capacidade do Tribunal de emitir decisa¿o com cara¿ter de certificac¿a¿o pela irregularidade das contas diante da comprovac¿a¿o de fatos graves que macularam a gesta¿o do responsa¿vel, ainda que prescritos. 
19. Ao meu ver, o Tribunal tem o dever de julgar irregulares as contas de responsa¿vel ao constatar, a qualquer tempo, as hipo¿teses do art. 16, inciso III, da Lei Orga¿nica do TCU, sendo que a capacidade da decisa¿o do TCU, que envolva a certificac¿a¿o pela irregularidade por fatos prescritos, de gerar repercussa¿o de natureza sancionato¿ria, deve ser avaliada no a¿mbito do jui¿zo competente pela apenac¿a¿o. 
20. Sendo assim, ante a ause¿ncia de elementos capazes de alterar o jui¿zo anteriormente formulado, concluo que na¿o e¿ possi¿vel reformar o julgado, como pretende o recorrente. 
 (grifo nosso) 
No caso em exame, o reconhecimento do desenvolvimento válido e regular do feito permitirá a apreciação do recurso de reconsideração em testilha - com proposta de não conhecimento - e, ao final, a manutenção do julgamento pela irregularidade das contas do ex-prefeito, com a imputação de débito e aplicação de multa, visto não ter ocorrido a prescrição das pretensões de ressarcimento e punitiva.
***
Diante do exposto, este representante do Ministério Público de Contas da União reitera sua concordância parcial com o desfecho sugerido pela Serur (peça 92) , propondo, em consequência, o seguinte encaminhamento para este processo:
não conhecer do recurso de reconsideração apresentado pelo Sr. Jose¿ Donato de Arau¿jo Neto contra o Acórdão 10200/2020-TCU-Primeira Câmara, por ser intempestivo e não apresentar fatos novos, nos termos dos arts. 32, inciso I, e 33 da Lei 8.443/1992 c/c o artigo 285, caput e § 2º, do Regimento Interno/TCU; e
dar ciência da deliberação que vier a ser proferida pelo Tribunal ao recorrente, à prefeitura municipal de Canavieira/PI, ao Ministério da Cidadania e ao Procurador-Chefe da Procuradoria da República no Estado do Piauí.

Ivan Lopes de Araujo Filho (14.249/OAB-PI), representando José Donato de Araújo Neto.

Procurador Rodrigo Medeiros de Lima.

TOMADA DE CONTAS ESPECIAL. Fundo Nacional de Assiste¿ncia Social (FNAS). exerci¿cio de 2008. servic¿os de Protec¿a¿o Social Ba¿sica (PSB) e Protec¿a¿o Social Especial (PSE). CONTAS IRREGULARES. DÉBITO. MULTA. RECURSO DE RECONSIDERAÇÃO. NÃO CONHECIMENTO.

TOMADA DE CONTAS ESPECIAL (TCE)

Secretaria de Recursos (Serur); Secretaria de Controle Externo de Tomada de Contas Especial (SecexTCE).

Trata-se de recurso de reconsideração interposto por Jose¿ Donato de Arau¿jo Neto, ex-prefeito de Canavieira/PI, contra o Acórdão 10200/2020-TCU-Primeira Câmara, que julgou irregulares as contas do recorrente, com imputação de débito e multa.
	A Secretaria de Recursos (Serur) e o Parquet de contas propugnaram pelo não conhecimento do recurso. 
	Ao tratar da prescrição da pretensão de ressarcimento ao Erário, a unidade técnica apontou sua ocorrência e opinou por considerar o acórdão condenatório insubsistente. Por sua vez, o Ministério Público de Contas avaliou ser mais adequado o sobrestamento dos autos.
	Não conheço do recurso, considerando que restou intempestivo e não apresentou fatos novos, nos termos dos arts. 32, inciso I, e 33 da Lei 8.443/1992.
	Divirjo dos pareceres constantes dos autos quanto à prescrição do dano.
	Até o momento, não foi exarada, pelo Supremo Tribunal Federal, decisão com repercussão geral acerca da prescrição da pretensão ressarcitória em processos de controle externo. 
	Embora a questão tratada pelo RE 636.886/AL (tema 899 da repercussão geral) , frequentemente suscitado pelos responsáveis, cuide da fase posterior à formação do título executivo, o TCU iniciou discussões sobre as premissas da prescritibilidade e eventual mudança de entendimento no TC Processo 000.006/2017-3. 
	Até o julgamento de tal processo, em homenagem ao princípio do Colegiado, aplico ao presente caso a jurisprudência pacífica desta Corte sobre a imprescritibilidade do dano ao Erário.
	Feitas essas considerações, voto para que o Tribunal adote a minuta de acórdão que submeto à apreciação Colegiado.
TCU, Sala das Sessões, em 22 de março de 2022.
WALTON ALENCAR RODRIGUES 
Relator